【裁判字號】    98,交抗,1421
【裁判日期】    980707
【裁判案由】    違反道路交通管理處罰條例
【裁判全文】
臺灣高等法院交通事件裁定            98年度交抗字第1421號
抗  告  人  台北市交通事件裁決所
受 處分 人  甲○○
上列抗告人因違反道路交通管理處罰條例案件，不服臺灣士林地
方法院98年度交聲字第298號，中華民國98年4月29日裁定（原處
分案號：北市裁催字第裁22-AEW357012號）提起抗告，本院裁定
如下：
    主  文
抗告駁回。
    理  由
一、原裁定意旨略以：受處分人甲○○於民國（下同）96年11月
    22日凌晨1時40分許，駕駛車牌號碼HBD-770號重型機車，行
    經台南市○○區○○路114巷口為警查獲，掣單舉發「酒後
    駕車肇事經測呼氣酒精濃度0.84MG/L」之違規行為。受處分
    人同一酒後駕車之行為，因同時觸犯刑法第185條之3之公共
    危險罪，經臺灣士林地方法院檢察署檢察官於96年12月18日
    以96年度偵字第15177號為緩起訴處分，緩起訴期間為1年，
    並應於緩起訴處分確定日後6個月內，向國庫支付新台幣（
    下同）4萬5千元，受處分人業於此期間內履行完成，由該署
    於98年1月9日以97年度緩字第84號案執行結案。而此緩起訴
    處分可實質該當行政罰法第26條第1項之「依刑事法律」之
    刑事處分規定，受處分人既因同一酒後駕車行為同時觸犯刑
    法及違反行政法上義務，其中刑事部分並經檢察官為緩起訴
    處分執行完畢確定，則原處分機關依道路交通管理處罰條例
    第35條第1項第1款規定，對受處分人予以裁罰時，除其行為
    應處以其他種類行政罰即吊扣駕駛執照12個月及施以道路交
    通安全講習部分，仍得予以裁處外，就受處分人違反行政法
    上義務而受罰鍰52500元部分，依行政罰法第26條第1項前段
    規定，即不得再依上揭道路交通管理處罰條例等規定裁罰之
    。原審因認受處分人此部分之異議，為有理由，而予以撤銷
    該部分之原處分，諭知不罰。至吊扣駕駛執照、道安講習之
    處分，原屬達成「遏止酒後駕車之不法行為，維護道路交通
    用路權人之生命、身體之安全法益」行政目的所必要之不利
    處分，依行政罰法第26條第1項但書之規定，仍得裁處之，
    受處分人就此部分之異議為無理由，應予駁回等語。
二、抗告意旨略以：
  (一)按交通部95年7月17日交路字第0950006986號函示略以，查
    法務部行政罰法諮詢小組第1次會議紀錄既已明確結論略以
    ：「緩起訴者乃附帶條件的不起訴處分，亦即是不起訴的
    一種」在案，當依該部上開函釋結論及行政罰法第26條第2
    項規定辦理，緩起訴乃依刑事訴訟法第253條之2第1項規定
    ，對被告所課予之負擔，係一種特殊之處遇措施，並非刑罰
    ，是以本案尚無行政罰法「一事不二罰」之適用。
  (二)行政罰法第26條第2項雖未明文列舉「緩起訴」處分在內，
    實肇因行政罰法於89年草擬階段當時及後來陳報行政院審查
    時尚未有緩起訴制度，並非有意省略，刑事訴訟法91年修正
    增訂緩起訴制度後，92年在立法院委員會審查本法草案及政
    黨朝野協商時，為求儘速完成本法之立法，未及考慮到緩起
    訴制度之問題，應屬立法疏漏（參照法務部行政罰法諮詢小
    組第1次會議紀錄）；而未有真正的刑事處罰之緩起訴，係
    屬一種連起訴都沒有的處遇措施，竟言不得再處以行政罰，
    此於推行緩起訴制度時是否即認連行政罰都要吸收？尚有懷
    疑。準此，本案應從立法原意、文意來判斷，如未違背一行
    為不二罰之精神，仍可認緩起訴具不起訴處分之效果，惟原
    審遽言行政罰法無明文即不得採，恐屬率斷。
  (三)若緩起訴處分非屬不起訴處分，為何刑事訴訟法第256條第1
    項前段規定得聲請再議？據此，應可說明緩起訴者乃附條件
    的不起訴處分。至於一行為不二罰之「罰」，應嚴格限制在
    「刑事處罰」與「行政處罰」，僅有刑法規定的方為刑罰，
    緩起訴處分所附之負擔並非刑罰，既非處罰即無行政罰法第
    26條一行為不二罰之問題。
  (四)另參酌刑法第57條所列事項及公共利益之維護，認以緩起訴
    處分，並同時命被告為一定之金錢給付，因該金錢給付係附
    隨於緩起訴處分之負擔性質上並非刑罰，核與行政罰法第26
    條所稱一事不二罰之要件不合，受緩起訴人應不得援引行政
    罰法第26條之規定，主張就同一行為免受行政罰。
  (五)又依現行處罰條例第35條第8項規定「前項汽車駕駛人，經
    裁判確定處以罰金低於本條例第92第3項所訂最低罰鍰基準
    規定者，應依本條例裁決繳納不足最低罰鍰之部分」。查本
    案應處行政罰鍰4萬5千元，原審既言異議人已受該當「實質
    刑事處罰」，何以無視於上開法律特別規定，逕為不罰之裁
    定，此與其他酒後駕車受判處罰金（真正刑事處罰）而另需
    補繳行政罰鍰差額者相較，是否公平? 是否應反言該緩起訴
    處分金非屬依刑事法律處罰?
三、本院查：
  (一)觀諸抗告狀所載內容，抗告人僅針對原法院就受處分人酒醉
    駕駛部分，撤銷其所為之52500元罰鍰，並諭知此部分不罰
    部分提起抗告，其餘部分並未提起抗告，是本院僅就業經提
    起抗告部分加以調查及審酌，合先敘明。
  (二)按汽車駕駛人有飲酒後其吐氣所含酒精成份超過每公升0.25
    毫克以上者，不得駕車，汽車駕駛人駕駛汽車有上開情形者
    ，處新臺幣1萬5千元以上6萬元以下罰鍰，並當場移置保管
    該汽車及吊扣其駕駛執照1年，道路交通管理處罰條例第35
    條第1項第1款及道路交通安全規則第114條第2款分別定有明
    文。次按民國94年2月5日公布，95年2月5日施行之行政罰法
    第26條規定：「一行為同時觸犯刑事法律及違反行政法上義
    務規定者，依刑事法律處罰之。但其行為應處以其他種類行
    政罰或得沒入之物而未經法院宣告沒收者，亦得裁處之。前
    項行為如經不起訴處分或為無罪、免訴、不受理、不付審理
    之裁判確定者，得依違反行政法上義務規定裁處之。」即所
    謂一事不二罰原則，探究其立法目的，無非以一行為同時觸
    犯刑事法律及違反行政法上義務規定時，由於刑罰與行政罰
    同屬不法行為之制裁，而刑罰之懲罰作用較強，依刑事法律
    處罰即足資警惕，實無一事二罰再處行政罰之必要，且刑事
    法律處罰，由法院依法定程序為之，較符合正當法律程序，
    應予優先適用，但罰鍰以外之沒入或其他種類行政罰，因兼
    具維護公共秩序之作用，為達行政目的，行政機關仍得併予
    裁處。故汽車駕駛人酒後駕車時，如同時觸犯刑法第185條
    之3之公共危險罪者，道路交通主管機關除依上開行政罰法
    第26條第1項但書規定，處以其他種類行政罰外，關於行政
    罰鍰部分，即應依行政罰法第26條、道路交通管理處罰條例
    第10條等規定移送地方法院檢察署處理，其後非有行政罰法
    第26條第2項所定不起訴等事由，不得再依道路交通管理處
    罰條例第35條第1項第1款規定，裁處行為人罰鍰。
  (三)次按檢察官之緩起訴處分於緩起訴期間內，有下列情形之一
    者，檢察官得依職權或依告訴人之聲請撤銷原處分，繼續偵
    查或起訴：(1)於期間內故意更犯有期徒刑以上刑之罪，經檢
    察官提起公訴者。(2)緩起訴前，因故意犯他罪，而在緩起訴
    期間內受有期徒刑以上刑之宣告者。(3)違背第253條之2第1
    項各款之應遵守或履行事項者，刑事訴訟法第253條之3第1
    項定有明文。據此可徵經檢察官為「緩起訴」處分者，於「
    緩起訴」之猶豫期間內，最終是否會被檢察官提起公訴，猶
    懸而未定，亦即「緩起訴」處分於猶豫期間內尚未具有實質
    之確定力，檢察官仍得根據上開規定依職權或依告訴人之聲
    請，將被告「緩起訴」處分撤銷。而行政罰法第26條明定一
    事不二罰原則，且應受行政罰之行為如經不起訴處分或為無
    罪、免訴、不受理、不付審理之裁判「確定」者，始得依違
    反行政法上義務規定裁處之，並未包括「緩起訴」處分在內
    ，雖「緩起訴」處分之最終使被告免於刑事訴追之效果與「
    不起訴」處分之效果相同，惟依行政罰法第26條第2項之立
    法意旨，亦必須待緩起訴處分實質確定時，被告才最終地確
    定免於受刑事訴追，原處分機關始得為行政裁罰，亦即在緩
    起訴期間內即猶豫期間期滿前，該緩起訴處分仍有被撤銷之
    可能，此時原處分機關若依法為行政裁決，將使受處分人有
    同時遭受行政處罰及刑事訴追之危險，顯與行政罰法第26
    條規定之立法意旨相違背。準此，自行政罰法第26條規定立
    法意旨為有利於行為人之解釋，應認應受行政裁罰之行為，
    關於罰鍰部分，同一事實如經緩起訴處分確定者，亦有行政
    罰法第26條明定一事不二罰原則之適用。至酒後駕車經檢察
    官為緩起訴處分，並命駕駛人向公益團體或國庫捐款者，駕
    駛人係履行檢察官為緩起訴處分命令，此等命令名義上雖非
    刑罰，但仍是一種特殊的處遇措施，造成駕駛人之財產減少
    或義務增加，性質上亦屬干預人民自由之處分，與刑事制裁
    無異，實質上則為刑事處罰，性質上自屬於處分金，與罰金
    無異。本件受處分人雖於緩起訴期滿未經撤銷，緩起訴處分
    已實質確定，然其已依檢察官之緩起訴處分命令，履行支付
    國庫45000元完成等情，即與受刑事處罰無異，自不應再受
    行政裁罰（本院暨所屬法院96年法律座談會研討結果參照）
    。
  (四)又依94年12月28日修正公布，95年7月1日施行之道路交通管
    理處罰條例第35條第8款規定：「前項汽車駕駛人，經裁判
    確定處以罰金低於本條例第92條第3項所定最低罰鍰基準規
    定者，應依本條例裁決繳納不足最低罰鍰之部分。」以及違
    反道路交通管理事件統一裁罰基準及處理細則第2條所定「
    違反道路交通管理事件統一裁罰基準表」，即「汽車駕駛人
    駕駛機車，飲酒後其吐氣所含酒精成份超過每公升0.55 毫
    克以上，應處最低罰鍰4萬5千元；同時違反刑事法律者，經
    裁判確定處以罰金低於本條例第92條第3項所定最低罰緩基
    準規定者，應依本條例裁決繳納不足最低罰鍰之部分」等相
    關規定，倘駕駛人所支付之緩起訴處分金，未達道路交通管
    理處罰條例第92條第3項所定最低罰鍰基準規定者，仍須補
    繳不足最低罰鍰之部分，始為適法。是檢察官為緩起訴處分
    並命捐款者，其捐款解釋上亦屬道路交通管理處罰條例第35
    條第8項所規定之罰金，監理機關雖不得再為行政裁罰，惟
    若駕駛人所支付之緩起訴處分金，未達道路交通管理處罰條
    例第92條第3項所定最低罰鍰基準規定者，依該條例第35條
    第8項之規定，仍須補繳不足最低罰鍰之部分。因此法院僅
    得就行為人已依緩起訴處分為公益捐款部分予以撤銷，並為
    不罰之諭知（本院97年法律座談會提案研討結果參照）。
  (五)查本件受處分人於前揭時、地，因酒後駕駛機車，為警當場
    攔查，經警對其施以呼氣酒精濃度測試，結果測得呼氣中酒
    精濃度達每公升0.84毫克等情，為抗告人及受處分人所是認
    ，則依前開道路交通管理事件統一裁罰標準及處理細則規定
    ，受處分人應繳納之最低罰緩為4萬5千元。受處分人同一酒
    後駕車行為，經臺灣士林地方法院檢察署檢察官於96年12月
    18日為緩起訴處分，諭知緩起訴期間為1年，並已於緩起訴
    處分確定後6個月內，向國庫履行支付4萬5千元等情，業經
    原審依職權調閱執行卷宗查核無誤。參照前揭「違反道路交
    通管理事件統一裁罰基準表」、道路交通管理處罰條例第35
    條第8款之規定，受處分人經檢察官命向國庫捐款4萬5千元
    部分，與前開最低罰鍰金額相同，並無較低而顯然有失公平
    之情。從而，原裁定將原處分關於裁處罰鍰52500元部分予
    以撤銷，並諭知該部分不罰，於法並無不合。
  (六)綜上，原審已就緩起訴處分及附帶捐款命令之性質，詳為敘
    明本件應適用行政罰法第26條「一事不二罰」原則之理由，
    並說明依憲法第80條及司法院大法官釋字第216號解釋意旨
    ，法官本於法律獨立審判，得依據法律表示適當見解，不受
    交通部95年7月17日交路字第0950006986號函及法務部行政
    罰法諮詢小組第1次會議紀錄拘束。原審據此撤銷原處分關
    於罰鍰部分，改諭知不罰，其認事用法，核無違誤。抗告人
    猶執前詞提起抗告，指摘原法院此部分裁定不當，為無理由
    ，應予駁回。
四、據上論結，應依道路交通案件處理辦法第26條，刑事訴訟法
    第412條，裁定如主文。
中    華    民    國    98    年    7     月    7     日
            刑事第十六庭審判長法  官  溫耀源
                              法  官  許增男
                              法  官  王敏慧
以上正本證明與原本無異。
不得再抗告。
                              書記官  丁淑蘭
中    華    民    國    98    年    7     月    7     日


司法院資訊處製作；財團法人民間司法改革基金會備份。
